ACORDAO-COMPLETO-2484698

ACÓRDÃO 13303/2021 ATA 32/2021 - PRIMEIRA CÂMARA

VISTOS, relatados e discutidos estes autos de tomada de contas especial instaurada em razão da não comprovação da regular aplicação de recursos federais repassados mediante convênio,
ACORDAM os Ministros do Tribunal de Contas da União, reunidos em sessão da Primeira Câmara, ante as razões expostas pelo Relator, em:
9.1. julgar irregulares as contas do Município de Francisco Alves/PR, condenando-o ao pagamento da quantia abaixo relacionada, com a incidência dos devidos encargos legais, calculados a partir das datas correspondentes até a do efetivo recolhimento, na forma da legislação em vigor, nos termos dos arts. 1°, inciso I, 16, inciso III, alíneas "b" e "c", 19 e 23, inciso III, da Lei 8.443/1992:
	Valor Original (R$) 
	Data da Ocorrência

	97.500,00
	28/12/2006

9.2. fixar o prazo de 15 (quinze) dias, a contar da data da notificação, para que o responsável de que trata o subitem anterior comprove, perante o Tribunal, o recolhimento da referida quantia aos cofres do Tesouro Nacional, nos termos do art. 23, inciso III, alínea "a", da Lei 8.443/1992 c/c o art. 214, inciso III, alínea "a", do Regimento Interno do TCU (RI/TCU) ;
9.3. julgar irregulares as contas do sr. Valter Cesar Rosa, nos termos dos arts. 1°, inciso I, 16, inciso III, alíneas "b" e "c", 19 e 23, inciso III, da Lei 8.443/1992:
9.4. aplicar ao responsável abaixo arrolado a pena de multa prevista no art. 58, inciso I da Lei 8.443/1992, de acordo com o valor indicado:
	Responsável
	Valor (R$) 

	sr. Valter Cesar Rosa
	50.000,00

9.4. fixar o prazo de 15 (quinze) dias, a contar da data das notificação, para que o responsável de que trata o subitem anterior comprove, perante o Tribunal (arts. 214, inciso III, alínea "a", e 269 do RI/TCU) , o recolhimento da referida quantia aos cofres do Tesouro Nacional, atualizada monetariamente, quando paga após seu vencimento, desde a data de prolação deste acórdão até a do efetivo recolhimento, na forma da legislação em vigor;
9.5. autorizar a cobrança judicial das dívidas, caso não atendidas as notificações, nos termos do art. 28, inciso II, da Lei 8.443/1992;
9.6. autorizar, desde já, caso requerido, o parcelamento das dívidas em até 36 (trinta e seis) parcelas mensais e consecutivas, incidindo, sobre cada parcela, os correspondentes acréscimos legais, alertando os responsáveis de que a falta de pagamento de qualquer parcela importará no vencimento antecipado do saldo devedor, nos termos do art. 26 da Lei 8.443/1992, c/c o art. 217 do Regimento Interno/TCU;
9.7. dar ciência deste acórdão à Procuradoria da República no Estado do Paraná, nos termos do art. 16, § 3º, da Lei 8.443/1992.

Tomada de contas especial instaurada em razão de irregularidades na aplicação dos recursos federais repassados por força de contrato de repasse celebrado entre a Caixa Econômica Federal  CEF e o Município de Francisco Alves/PR.

Primeira Câmara

Prefeitura Municipal de Francisco Alves - PR.

3. Interessados/Responsáveis:
3.1. Responsáveis: Município de Francisco Alves - PR (77.356.665/0001-67); Valter Cesar Rosa (XXX.708.159-XX).

13.1. Ministros presentes: Walton Alencar Rodrigues (Presidente), Benjamin Zymler (Relator), Vital do Rêgo e Jorge Oliveira.
13.2. Ministro-Substituto presente: Augusto Sherman Cavalcanti.

BENJAMIN ZYMLER

Cuidam os autos de tomada de contas especial instaurada em razão de irregularidades na aplicação dos recursos federais repassados por força do Contrato de Repasse 179.154-28/2005/MAPA/Caixa, celebrado entre a Caixa Econômica Federal - CEF e o Município de Francisco Alves/PR.
2.	O contrato, no valor de R$ 100.425,00, sendo R$ 2.925,00 a título de contrapartida, teve por objeto a "construção de um barracão agroindustrial em pré-moldados, com paredes em alvenaria, com 250 metros quadrados de área (dimensões de 10,00 m por 25,00m", com vigência estipulada para o período de 29/12/2005 a 30/6/2008 (peça 1, p. 19, 137, 143) .
3.	Segundo o "Relatório de Acompanhamento de Empreendimento" expedido pela Caixa, a obra foi integralmente executada. Entretanto, o órgão repassador contatou que (peça 1, p. 27 e 31) :
"Os barracões não atendem à finalidade proposta no plano de trabalho [barracão agroindustrial para que famílias de agricultores familiares pudessem beneficiar sua produção aprovado] pela SFA/PR, pois neles encontram-se instalada uma fábrica de confecção de calças jeans (...) . Assim, conclui-se que os barracões não estão atendendo ao público beneficiário previsto nos planos de trabalho aprovados pela SFA/PR."  (Grifos acrescidos) . 
4.	Foi, então, promovida a citação solidária do sr. Sr. Valter Cesar Rosa, ex-prefeito e signatário do contrato de repasse, e do Município de Francisco Alves/PR.
5.	O ex-prefeito optou por permanecer silente. O município, por sua vez, alegou que as associações de agricultores que utilizariam o barracão deixaram de existir e que, diante da ociosidade do imóvel, este foi destinado a uma fábrica de confecção de vestuário.
6.	Mediante o Acórdão 10841/2018-TCU-Primeira Câmara, foram rejeitadas as alegações de defesa do Município de Francisco Alves, de forma a ser concedido novo e improrrogável prazo para o recolhimento do débito, nos termos do art. 12, § 1º, da Lei 8.443/1992.
7.	A municipalidade, entretanto, optou por apresentar alegações complementares de defesa que receberam a seguinte análise da unidade técnica:
	"Elementos complementares de defesa do Município de Francisco Alves/PR
24.	ARGUMENTOS: Alega o defendente que haveria a prescrição da pretensão punitiva do TCU, uma vez que o início da vigência do Convênio se deu em 2005, e o despacho que determinou a citação se deu apenas em 2016, ultrapassados mais de 10 anos desde o fato gerador.
25.	ANÁLISE: Tal argumento não deve ser acolhido, uma vez que a data do fato gerador (data do débito) é a da entrada dos recursos na conta. Os recursos foram creditados na conta específica do ajuste em 28/12/2006, conforme extrato de peça 1, p. 199, e o Despacho que autorizou as citações se deu em 03/10/2016 (peça 6) , ou seja, não ultrapassados os 10 anos a que se refere o Acórdão 1441/2016-TCU-Plenário, que definiu o prazo da prescrição da pretensão punitiva no TCU.
26.	ARGUMENTOS: Aduz o responsável que deve haver sua exclusão do pólo passivo do processo, posto que o que ocorreu foi um mero desvio de objeto e não de finalidade, um excludente da responsabilidade do Município, haja vista a ausência de justa causa para instauração da presente tomada de contas, com base na Instrução Normativa STN 1/1997, art. 38, inciso II letra "c". Afirma que os recursos previstos no contrato de repasse 179.154-28/2005/MAPA/CAIXA foram aplicados em ações diferentes das previstas no plano de trabalho, mas voltadas à geração de empregos e renda, voltados a beneficiar os agricultores e suas famílias com renda e um trabalho digno, os quais se refletem positivamente junto ao Município e às associações agrícolas e agricultores, beneficiando a população local, bem como as respectivas associações, de forma direta ou mesmo que indiretamente, caracterizando, quando muito, a ocorrência de desvio de objeto e não desvio de finalidade. 
27.	Aduz que não houve no local uma construção de uma creche, ou uma escola, um paço municipal novo, uma praça, ou algo totalmente diverso de um objetivo comum de auxiliar a população, o que justificaria, então, a configuração do desvio de finalidade. Houve a construção efetiva de um barracão, o qual, justificadamente, conforme abordado mais adiante, foi cedido para a geração de emprego e renda, beneficiando agricultores e seus familiares.
28.	Alega que o barracão foi efetivamente construído, concluído e utilizado para uma utilidade pública, e que este, ocioso, estava longe de atingir a sua função social. Com a instalação da referida fábrica, entretanto, pode-se constatar um efetivo cumprimento de suas atribuições perante a sociedade, sendo o referido bem público utilizado para o bem-estar de todos os cidadãos, inclusive as famílias de agricultores. Aduz que a não destinação, posterior, dos barracões para o setor agropecuário (em que pese este setor tenha sido diretamente beneficiado pela cessão) encontra justificativa na conveniência e oportunidade da Administração Pública.
29.	ANÁLISE: Não deve ser acolhida a presente argumentação, uma vez que o Contrato de Repasse em comento foi firmado com o Ministério da Agricultura, sendo o galpão previamente destinado ao uso de associações de produtores rurais. A ocupação do local por uma empresa privada têxtil (fábrica de roupas) não se correlaciona sequer com os objetivos do Ministério repassador dos recursos, não se coadunando com a política pública pautada pelo contrato de repasse, o que impede sua caracterização como mero desvio de objeto. O plano de trabalho estabeleceu que o barracão deveria abrigar um centro comunitário formado por quatorze associações de produtores agrícolas. 
30.	 O Relatório de Fiscalização in loco, de 15/3/2012 (peça 1, p. 25-33) , expedido pela Superintendência Federal de Agricultura no PR/MAPA, consigna que:
 (...) quando da vistoria dos empreendimentos, verificamos que no barracão encontra-se instalada uma fábrica de confecção de jeans - COELHO & CANDIDO LTDA - CNPJ 09.001.050/0001-68, a qual emprega 73 funcionários (fotos 7 a 12 e 19 a 24) . Pelo espelho de cadastro do Alvará de Licença na Prefeitura (fls. 74) , verificamos que essa empresa lá atua desde, pelo menos, 10/06/2010, data esta que, inclusive, antecede a reunião do CMDR, que "discutiu" a nova destinação a ser dada aos barracões, conforme consta na Ata n° 54, de 25/02/2011 (fls. 75/76) . Em conversa com o Sr. Marcelo Coelho, um dos proprietários da empresa, este nos afirmou que ocupa o primeiro barracão há, aproximadamente, quatro anos e que o segundo barracão, referente ao CR 244.410-07/2007, foi construído para aumentar a fábrica. Tal situação nos leva a crer que estes barracões jamais foram destinados ao uso inicialmente proposto. Cabe questionar ao Prefeito Municipal se em algum momento foi efetivado qualquer contrato de comodato com alguma associação de agricultores, como previsto nos planos de trabalho. (peça 1, p. 91) (negritei) 
31. 	O relatório fotográfico anexo àquele relatório (peça 1, p. 35-57) comprova que nos dois imóveis realmente funciona uma fábrica de roupas.
32.	Desse modo, resta claro o desvio de finalidade, não podendo ser acolhidos tais argumentos.
33.	ARGUMENTOS: Afirma não existir danos à União, pois restou comprovada a regular aplicação dos recursos federais transferidos pelo convênio citado, vez que a obra foi efetivamente construída, não houve indícios de desvio de verbas públicas ou não execução do contrato. Argumenta que os valores já estão sendo cobrados do ex-prefeito nos autos da ação de Improbidade Administrativa 5000922-82.2016.4.04.7004/PR - 2ª VARA FEDERAL DE UMUARAMA/PR. Destaca que, havendo cobrança judicial do valor do barracão em face do ex-gestor, não há por que condenar e cobrar do Município o mesmo débito e que não se pode pretender cobrar duas vezes o mesmo débito, sob pena de enriquecimento ilícito da União. Traz aos autos documentos da ação judicial em curso, inclusive sentença de 1º grau proferida, afirmando a improcedência da ação de Improbidade (hoje no TRF, em grau de recurso) .
34.	ANÁLISE: Sobre a existência de processo judicial em curso, deve-se afirmar que o Tribunal de Contas da União possui jurisdição e competência próprias estabelecidas pela Constituição Federal e pela sua Lei Orgânica (Lei 8.443/92) . Por isso, não obsta a sua atuação o fato de tramitar no âmbito do poder judiciário ação penal ou civil versando sobre o mesmo assunto, dado o princípio da independência das instâncias. 
35.	Sobre esse tema, o Supremo Tribunal Federal tem apoiado a tese da independência entre as instâncias administrativa e penal (Mandados de Segurança 26.969-DF e 25.880-DF) , no que é acompanhado pelo Superior Tribunal de Justiça (MS 7080-DF, MS 7138-DF e 7042-DF) , corroborando, por extensão, o entendimento esposado por esta Corte de Contas.
36.	Nesse sentido são os Acórdão 3036/2015-TCU-Plenário, 10.042/2015-TCU   2ª Câmara, 7.752-TCU   1ª Câmara, 7.475/2015-TCU - 1ª Câmara, 7.123/2014-TCU - 1ª Câmara.
37.	Ademais, há que ressaltar que na ação de improbidade administrativa o requisito "dolo" é essencial para a responsabilização, o que não ocorre no processo de controle externo, sendo comum a responsabilização nos processos de controle externo, com absolvição em processo de improbidade, motivo pelo qual a sentença de absolvição do ex-gestor não modifica o entendimento deste Tribunal.
38.	Ressalte-se que o TCU investiga a responsabilidade subjetiva dos agentes públicos ou particulares que se relacionam com o poder público, que vem a ser aquela resultante de dano decorrente de ato em que está presente pelo menos um dos elementos da culpa lato sensu (dolo ou culpa stricto sensu) . 
39.		A culpa stricto sensu (mera culpa) advém da violação de um dever jurídico por negligência, imperícia ou imprudência. A esta são atribuídas várias espécies, a exemplo da "culpa contra legalidade". No caso de omissão na prestação de contas, por exemplo, pode-se afirmar que se configurou a culpa contra legalidade, uma vez que o dano ao erário resultou da violação de obrigação imposta em normas que orientam a prestação de contas de recursos repassados mediante convênios. Nesse sentido, transcreve-se trecho de voto do Ministro Bruno Dantas (Acórdão 6211/2015-TCU-Primeira Câmara) :
 (...) 
Como é cediço, a responsabilidade dos jurisdicionados perante esta Corte é de natureza subjetiva, caracterizando-se mediante a presença de simples culpa, stricto sensu. Assim, reforço que não se faz necessária a caracterização de conduta dolosa ou má-fé do gestor para que este seja responsabilizado perante o TCU.
40.	No âmbito do Tribunal de Contas da União, a obrigação de ressarcir o erário prescinde da comprovação de dolo ou má-fé. É suficiente quantificar o dano, identificar a conduta do responsável que caracterize sua culpa, por imprudência, imperícia ou negligência, e demonstrar o nexo de causalidade entre a conduta culposa (stricto sensu) e a irregularidade que provocou o prejuízo.
41.	A competência desta Corte de Contas para julgar as contas daqueles que derem causa a prejuízo ao erário, contestada em precedentes apresentados pela defesa, independe da caracterização de conduta dolosa e tem sede constitucional e legal (arts. 70, caput e parágrafo único, e 71, II e VIII, da Constituição Federal e 1º, I e § 1º, 46, 57, 58 e 60 da Lei 8.443/1992) .
42.	Há que se ressaltar, em complemento, que mesmo depois da publicação da Lei 13.655/2018, que alterou a LINDB, basta que seja configurado a culpa do responsável para ser determinado o ressarcimento ao erário. Nesse sentido, destaco o enunciado transcrito a seguir, publicado no Boletim de Jurisprudência 320/2020, a partir do Acórdão 7982/2020-TCU-Primeira Câmara (Recurso de Reconsideração, Relator Ministro Benjamin Zymler) 
O dever de indenizar os prejuízos ao erário permanece sujeito à comprovação de dolo ou culpa, sem qualquer gradação, como é de praxe no âmbito da responsabilidade aquiliana, inclusive para fins do direito de regresso (art. 37, § 6º, da Constituição Federal) . As alterações promovidas no Decreto-lei 4.657/1942 (Lei de Introdução às Normas do Direito Brasileiro - Lindb) pela Lei 13.655/2018, em especial a inclusão do art. 28, ou mesmo a regulamentação trazida pelo Decreto 9.830/2019, não provocaram modificação nos requisitos necessários para a responsabilidade financeira por débito.
43.		Não prospera também a alegação de enriquecimento ilícito da União, por estar cobrando em duas esferas distintas, ou mesmo de pessoas distintas. O ex-gestor e o Município estão sendo cobrados em solidariedade, o que difere da cobrança em duplicidade. No presente caso, a corresponsabilidade do ente municipal decorre do fato de que o galpão em tela foi integrado ao patrimônio imobiliário da municipalidade, razão por que se aplica aqui o disposto na Decisão Normativa 57/2004 do TCU:
Art. 1º Nos processos de Tomadas de Contas Especiais relativos a transferências de recursos públicos federais aos Estados, ao Distrito Federal e aos Municípios, ou a entidades de sua administração, as unidades técnico-executivas competentes verificarão se existem indícios de que esses entes da federação se beneficiaram com a aplicação irregular dos recursos.
Art. 2º Configurada a hipótese de que trata o artigo anterior, a unidade técnico-executiva proporá que a citação seja feita também ao ente político envolvido, na pessoa do seu representante legal, solidariamente com o agente público responsável pela irregularidade.
Art. 3º Caso comprovado que o ente federado se beneficiou pela aplicação irregular dos recursos federais transferidos, o Tribunal, ao proferir o julgamento de mérito, condenará diretamente o Estado, o Distrito Federal ou o Município, ou a entidade de sua administração, ao pagamento do débito, podendo, ainda, condenar solidariamente o agente público responsável pela irregularidade e/ou cominar-lhe multa. (negritei) 
44.	No mesmo sentido, há que se afirmar que, constituídos dois créditos em favor da União por fatos idênticos, quando da fase de execução, se verifica se há ou não duplicidade, passando-se à cobrança de apenas um deles, evitando bis in idem e enriquecimento ilícito da União. Desse modo, rejeitam-se as alegações de defesa adicionais apresentadas.
45.	ARGUMENTOS: Por fim, requer o acolhimento das alegações, aprovando as contas do Município, bem como, caso não acolhidos os argumentos, que seja devolvido o prazo ao Município de 15 dias para eventual pagamento de débito sem juros de mora e sem multa, com a possibilidade de parcelamento.
46.	ANÁLISE: Demonstrada a impossibilidade de acolhimento dos argumentos apresentados, resta informar que não há previsão legal ou regimental para reabertura de prazo de pagamento sem a incidência de juros e aplicação de multa. O Município teve a dupla oportunidade de realizar o pagamento ou solicitar o parcelamento, quando de sua regular citação, e quando da prolação do Acórdão que o concedeu "novo e improrrogável" prazo para recolhimento da dívida. Assim, não se pode acolher tal pleito, devendo suas contas serem julgadas irregulares, com aplicação da multa do art. 57 da Lei 8.443/92, sem prejuízo da possibilidade de parcelamento regimentalmente estabelecida.
Da prescrição da pretensão punitiva
47.	Não ocorreu a prescrição da pretensão punitiva do TCU, conforme Acórdão 1441/2016-TCU-Plenário, que uniformizou a jurisprudência acerca dessa questão, uma vez que o prazo geral de prescrição é aquele indicado no art. 205 do Código Civil, que é de 10 anos, podendo, portanto, haver aplicação de sanções aos responsáveis, conforme já exposto no item 25 da presente instrução.
Análise da boa-fé
48.	Inexistem nos autos elementos que demonstrem a boa-fé dos responsáveis ou a ocorrência de outros excludentes de culpabilidade. Desse modo, suas contas devem, desde logo, ser julgadas irregulares, nos termos do art. 202, § 6º, do Regimento Interno/TCU, procedendo-se às suas condenações em débito e às aplicações da multa prevista no art. 57 da Lei 8.443/1992. (Obs.: Tal análise não se aplica ao Município, cuja culpa decorre de presunção iuris tantum) 
CONCLUSÃO
49.	Conforme exame técnico, os elementos adicionais de defesa do Município de Francisco Alves devem ser rejeitados, uma vez que não conseguiram afastar as irregularidades apontadas na citação. Em outra vertente, o ex-prefeito, Sr. Valter Cesar Rosa, não compareceu aos autos, devendo ser considerado revel, conforme art. 202, § 8º, do RI/TCU. A manutenção de sua responsabilidade decorre do fato de que o ex-prefeito deu causa ao não atingimento dos objetivos do Convênio. 
50.	Propõe-se, por conseguinte, que sejam julgadas irregulares suas contas, condenando-os em débito e aplicando-lhes a multa do art. 57 da Lei 8.443/92, na forma exposta na proposta de encaminhamento
PROPOSTA DE ENCAMINHAMENTO
51.		Diante do exposto, submetem-se os autos à consideração superior, propondo:
51.1.	considerar, para todos os efeitos, revel o Sr. Valter Cesar Rosa, CPF XXX.708.159-XX, dando-se prosseguimento ao processo, conforme preceitua o artigo 12, § 3º, da Lei 8.443/1992 c/c o artigo 202, § 8º, do Regimento Interno do TCU;
51.2.	rejeitar as alegações de defesa do Município de Francisco Alves/PR, CNPJ 77.356.665/0001-67;
51.3.	julgar irregulares as contas do Sr. Valter Cesar Rosa, CPF XXX.708.159-XX e do Município de Francisco Alves/PR, CNPJ 77.356.665/0001-67, nos termos dos artigos 1º, inciso I, 16, inciso III, alínea "c" e "d", e 19, caput, da Lei 8.443/1992, imputando débito solidário aos responsáveis, na forma abaixo indicada, e fixando-lhes o prazo de 15 (quinze) dias para que comprovem perante este Tribunal, em respeito ao artigo 214, inciso III, alínea 'a', do Regimento Interno do TCU, o recolhimento da dívida aos cofres do Tesouro Nacional, atualizada monetariamente e acrescida dos encargos legais, calculados a partir das datas indicadas até a data do efetivo recolhimento e com o abatimento de valores acaso já eventualmente satisfeitos, nos termos da legislação vigente, em decorrência de:
Irregularidade: instalação de uma fábrica de roupas no galpão originalmente destinado a associações agrícolas, frustrando os objetivos do Contrato de Repasse 179.154-28/2005/MAPA/Caixa, de modo que a obra não propiciou à comunidade local os benefícios esperados, infringindo o art. 38, II, 'c', c/c o art. 15, § 1º, da IN STN 1/1997, c/c a cláusula 3ª, 'm', do ajuste referido. Por sua vez, o ente municipal integrou ao seu patrimônio imobiliário o galpão em tela;
	Valor Original (R$) 
	Data da Ocorrência

	97.500,00
	28/12/2006

51.4.	aplicar ao Sr. Valter Cesar Rosa, CPF XXX.708.159-XX, e ao Município de Francisco Alves/PR, CNPJ 77.356.665/0001-67, a multa prevista no art. 57 da Lei 8.443/1992 c/c o art. 267 do Regimento Interno/TCU, fixando-lhes o prazo de quinze dias, a contar da notificação, para comprovarem, perante o Tribunal, o recolhimento da dívida aos cofres do Tesouro Nacional, atualizada monetariamente desde a data do acórdão proferido até a do efetivo recolhimento, se for paga após o vencimento, na forma da legislação em vigor;
51.5.	autorizar, desde logo, a cobrança judicial das dívidas, nos termos do artigo 28, inciso II, da Lei 8.443/1992 c/c o artigo 219, inciso II, do Regimento Interno do TCU, caso não atendidas as notificações;
51.6.	autorizar, desde logo, com fundamento no artigo 26 da Lei 8.443/1992 c/c o artigo 217 do Regimento Interno do TCU, caso seja do interesse dos responsáveis, o parcelamento da importância devida em até 36 (trinta e seis) parcelas, incidindo sobre cada uma, corrigida monetariamente, os correspondentes acréscimos legais; sem prejuízo de alertá-los de que, caso optem por essa forma de pagamento, a falta de comprovação do recolhimento de qualquer parcela implicará o vencimento antecipado do saldo devedor, nos termos do artigo 26, parágrafo único, da Lei nº 8.443/1992;	
51.7.	 encaminhar cópia do acórdão que vier a ser prolatado pelo Tribunal, acompanhado do relatório e voto que o fundamentaram ao Procurador-Chefe da Procuradoria da República no Estado do Paraná, nos termos do art. 16, § 3º, da Lei 8.443/92, informando-lhe  que o inteiro teor da deliberação pode ser consultado no endereço www.tcu.gov.br/acordaos.
8.	O Ministério Público junto ao TCU assim se manifestou: 
"Nosso bloco de divergência centra-se em três pontos: a) imputação de débito solidário ao ex-gestor; b) cominação de multa ao ente federado; c) tipificação do juízo de contas nas alíneas "c" e "d" do art. 16, inciso III, da Lei 8.443/1992.
Relativamente ao contido nas alíneas "a" e "b" supra, vale reproduzir trecho do voto condutor do eminente Relator, que fundamentou o Acórdão pela rejeição da defesa e fixação de novo prazo para recolhimento da dívida, trazendo a jurisprudência do TCU sobre o tema. Confira-se, com os destaques acrescidos:
10. 	No caso em tela, trata-se de desvio de finalidade, pois a destinação do objeto executado não guarda nenhuma relação com o incialmente pactuado, além de caracterizar violação à cláusula terceira do contrato de repasse, a qual estabelecia caber ao gestor municipal: "comprometer-se a zelar pelo correto aproveitamento/funcionamento dos bens resultantes deste Contrato de Repasse, bem como promover adequadamente sua manutenção;".
11.	Verifica-se, contudo, que os recursos foram aplicados em benefício da comunidade, o que induz à responsabilização do município pelo débito e a eventual aplicação de sanção ao gestor por ter descumprido os termos pactuados, de acordo com significativa corrente jurisprudencial desta Corte de Contas (v.g. Acórdão 1885/2015-TCU-Plenário, 4205/2011, 8670/2011 e 7.585/2015 da 1ª Câmara e 5.224/2015 da 2ª Câmara) .
12.	Preliminarmente, entretanto, tal qual exposto nos pareceres precedentes, entendo que cabe a rejeição das alegações de defesa do Município de Francisco Alves, de forma a ser concedido novo e improrrogável prazo para o recolhimento do débito, nos termos do art. 12, § 1º, da Lei 8.443/1992. Isso porque a jurisprudência entende que milita em favor das pessoas jurídicas de direito público a presunção de boa-fé (v.g. Acórdão 6.361-1ª Câmara) .
 13.	Outrossim, a permissão para que a municipalidade recolha o débito sem a incidência de juros de mora evitará que a população local sofra mais ainda as consequências do inadimplemento do objeto pactuado.
Com efeito, aplicar multa ao ente federado resultaria punir a coletividade, não sendo medida razoável conforme reconhecida na jurisprudência na Corte.
Quanto à fundamentação legal sugerida, não identificamos elementos nos autos que venham caracterizar a ocorrência "desfalque ou desvio de dinheiros, bens ou valores públicos", tipologia assentada na alínea d do inciso III do art. 16 da Lei 8.443/1992. Assim, opinamos pelo enquadramento normativo nas alíneas b e c do dispositivo legal acima mencionado.
O último ponto que merece registro diz respeito à mudança de nosso posicionamento especificamente quanto prescrição da pretensão punitiva, com base julgamento do RE 636886 pelo Supremo Tribunal Federal, que nos levou a adotar a disciplina da Lei 9.873/99 para a contagem de prazo referente a sanções. No TC Processo 023.607/2017-3, acostamos parecer explicitando esta compreensão. Quanto à prescrição do débito, nossa posição permanece por aguardar o trânsito em julgado do referido RE, pendente de julgamento de Embargos de Declaração, em face de possíveis modificações e esclarecimentos acerca do assunto.
O referido diploma legal assim dispõe sobre a matéria:
Art. 1o  Prescreve em cinco anos a ação punitiva da Administração Pública Federal, direta e indireta, no exercício do poder de polícia, objetivando apurar infração à legislação em vigor, contados da data da prática do ato ou, no caso de infração permanente ou continuada, do dia em que tiver cessado.
§ 1o  Incide a prescrição no procedimento administrativo paralisado por mais de três anos, pendente de julgamento ou despacho, cujos autos serão arquivados de ofício ou mediante requerimento da parte interessada, sem prejuízo da apuração da responsabilidade funcional decorrente da paralisação, se for o caso.
§ 2o  Quando o fato objeto da ação punitiva da Administração também constituir crime, a prescrição reger-se-á pelo prazo previsto na lei penal.
Art. 2o  Interrompe-se a prescrição da ação punitiva: 
I - pela notificação ou citação do indiciado ou acusado, inclusive por meio de edital; 
II - por qualquer ato inequívoco, que importe apuração do fato;
III - pela decisão condenatória recorrível.
IV - por qualquer ato inequívoco que importe em manifestação expressa de tentativa de solução conciliatória no âmbito interno da administração pública federal.  (grifamos) 
Para o exame do caso vertente, merece especial destaque a prescrição intercorrente de que trata o §1º do art. 1º do mencionado diploma legal, que incide se o processo ficar paralisado por mais de três anos, aguardando julgamento ou despacho.
Ao examinarmos as peças processuais, os elementos processuais parecem sugerir a ocorrência do referido instituto, pois não encontramos movimentação nos autos entre o documento datado de 27/4/2007 (Prestação de Contas - Relação dos Pagamentos Efetuados, p. 227 da peça 1) e o Relatório de Fiscalização in loco de 15/03/2012, elaborado pela Superintendência Federal de Agricultura no Paraná - SFA/PR (p. 25/33 da peça 1) .
Todavia, deixamos de propor o reconhecimento da prescrição da pretensão punitiva pois o referido Relatório de Fiscalização faz expressa referência ao processo administrativo 21034.000559/2006-16 da SFA/PR relativo ao objeto em tela, cujas peças não se encontram nos presentes autos. Outrossim inoportuno seria solicitar tal documentação ante a jurisprudência da Corte pela prescrição decenal do Código Civil. 
Conclusivamente, propomos julgar irregulares as contas do Sr. Valter Cesar Rosa e do Município de Francisco Alves/PR, nos termos dos artigos 1º, inciso I, 16, inciso III, alínea "b" e "c", e 19, caput, da Lei 8.443/1992, imputando débito exclusivamente ao ente federado, no montante indicado pela unidade técnica, e cominando multa apenas ao gestor, esta com fundamento no art. 58, I, do referido diploma legal.
	É o relatório.

8.1. Paulo Sérgio Mendonça Navero Corrêa (66.282/OAB-PR), representando Prefeitura Municipal de Francisco Alves - PR.

Procurador Marinus Eduardo De Vries Marsico.

CONTRATO DE REPASSE. DESVIO DE FINALIDADE. BENEFÍCIO DO ENTE MUNICIPAL. FIXAÇÃO DE PRAZO PARA O RECOLHIMENTO DO DÉBITO. AUSÊNCIA DE RECOLHIMENTO. APRESENTAÇÃO DE ALEGAÇÕES ADICIONAIS. CONTAS IRREGULARES. DÉBITO IMPUTADO À MUNICIPALIDADE. MULTA APLICADA AO GESTOR.

TOMADA DE CONTAS ESPECIAL (TCE)

Secretaria de Controle Externo de Tomada de Contas Especial (SecexTCE).

Cuidam os autos de tomada de contas especial instaurada em razão de irregularidades na aplicação dos recursos federais repassados por força do Contrato de Repasse 179.154-28/2005/MAPA/Caixa, celebrado entre a Caixa Econômica Federal - CEF e o Município de Francisco Alves/PR.
2.	O contrato, no valor de R$ 100.425,00, sendo R$ 2.925,00 a título de contrapartida, teve por objeto a "construção de um barracão agroindustrial em pré-moldados, com paredes em alvenaria, com 250 metros quadrados de área (dimensões de 10,00 m por 25,00m", com vigência estipulada para o período de 29/12/2005 a 30/6/2008 (peça 1, p. 19, 137, 143) .
3.	Segundo o "Relatório de Acompanhamento de Empreendimento" expedido pela Caixa, a obra foi integralmente executada. Entretanto, o órgão repassador contatou que (peça 1, p. 27 e 31) :
"Os barracões não atendem à finalidade proposta no plano de trabalho [barracão agroindustrial para que famílias de agricultores familiares pudessem beneficiar sua produção aprovado] pela SFA/PR, pois neles encontram-se instalada uma fábrica de confecção de calças jeans (...) . Assim, conclui-se que os barracões não estão atendendo ao público beneficiário previsto nos planos de trabalho aprovados pela SFA/PR."  (Grifos acrescidos) . 
4.	Foi, então, promovida a citação solidária do sr. Sr. Valter Cesar Rosa, ex-prefeito e signatário do contrato de repasse, e do Município de Francisco Alves/PR.
5.	O ex-prefeito optou por permanecer silente. O município, por sua vez, alegou que as associações de agricultores que utilizariam o barracão deixaram de existir e que, diante da ociosidade do imóvel, este foi destinado a uma fábrica de confecção de vestuário.
6.	Mediante o Acórdão 10841/2018-TCU-Primeira Câmara, foram rejeitadas as alegações de defesa do Município de Francisco Alves, de forma a ser concedido novo e improrrogável prazo para o recolhimento do débito, nos termos do art. 12, § 1º, da Lei 8.443/1992.
II
7.	A municipalidade, entretanto, optou por apresentar alegações complementares de defesa, afirmando em essência que:
- ocorreu a prescrição decenal da pretensão punitiva;
- houve somente desvio de objeto, pois o barracão, que era destinado aos agricultores locais, foi cedido para uma empresa privada com vistas à geração de empregos e renda;
- não havia demanda dos agricultores locais para a utilização do barracão;
- a responsabilidade pelo ressarcimento é do ex-prefeito municipal; e
- há processo judicial isentando a responsabilidade do município.
8.	Tanto a unidade técnica quanto o Ministério Público junto ao TCU entenderam que essas alegações não merecem prosperar, devendo as contas da municipalidade e do ex-prefeito serem julgadas irregulares. Há divergências, contudo, em relação ao restante da proposta de encaminhamento.
9.	A unidade técnica propõe a imputação de débito solidário ao ex-gestor, a cominação de multa ao ente federado e a tipificação do juízo de contas nas alíneas "c" e "d" do art. 16, inciso III, da Lei 8.443/1992. O Ministério Público junto ao TCU diverge em relação a essas propostas.
III
10.	Em relação ao argumento acerca da ocorrência dos prazos prescricionais ou decadenciais, insta analisar a questão sob dois aspectos: pretensão punitiva e ações de ressarcimento.
11.	Quanto à primeira, mediante o Acórdão 1441/2016-TCU-Plenário, proferido em incidente de uniformização de jurisprudência, restou assente que a prescrição punitiva do TCU subordina-se ao prazo geral de prescrição disposto no Código Civil: dez anos. Essa prescrição é contada a partir da data da ocorrência da irregularidade e é interrompida pelo ato que ordenar a citação, a audiência ou a oitiva da parte. Ou seja, como os fatos impugnados aconteceram depois do repasse dos recursos em 28/12/2006 e as oitivas foram autorizadas em 3/10/2016 (peça 6) , não há que se falar na ocorrência de tal espécie de prescrição.
12.	Em relação ao ressarcimento, a jurisprudência da Corte de Contas, fundamentada no art. 37, § 5º, da Constituição Federal e na jurisprudência do Supremo Tribunal Federal (v.g. Mandado de Segurança 26.210-9/DF) e consolidada na Súmula 282 do TCU, aduz que as ações de ressarcimento movidas pelo Estado contra os agentes causadores de danos ao erário são imprescritíveis.
13.	Não desconheço que o Supremo Tribunal Federal, no âmbito do RE 636886/AL, fixou o seguinte enunciado para o Tema 899: "É prescritível a pretensão de ressarcimento ao erário fundada em decisão de Tribunal de Contas".
14.	A respeito, registro que os embargos de declaração opostos a essa decisão foram apreciados pelo Plenário do Supremo Tribunal Federal, em sessão virtual ocorrida de 13/8 a 20/8/2021.
15.	Na ocasião, o Tribunal, por maioria, rejeitou o expediente recursal, nos termos do voto do Relator, Ministro Alexandre de Moraes, vencidos os Ministros Roberto Barroso e Edson Fachin,
16.	Consta do voto do relator a seguinte passagem:
"Os argumentos acima elencados conduzem à conclusão no sentido de que a pretensão executória de título executivo proveniente de decisão do TCU da qual resulte imputação de débito ou multa é prescritível; e, portanto, a ela se aplica o prazo prescricional da Lei de Execução Fiscal.
Nenhuma consideração houve acerca do prazo para constituição do título executivo, até porque esse não era o objeto da questão cuja repercussão geral foi reconhecida no Tema 899, que ficou adstrito, como sobejamente já apontado, à fase posterior a formação do título." (grifos acrescidos) .
17.	Com efeito, a deliberação não tratou da prescrição do processo de controle externo levado a cabo perante o Tribunal de Contas da União, mas da prescrição intercorrente ocorrida durante a fase de execução do acórdão condenatório do Tribunal. No caso, a Fazenda Pública deixou a ação paralisada por mais de seis anos, o que ensejou a declaração de prescrição intercorrente no aludido caso concreto.
IV
18.	Em relação ao argumento de que teria havido somente desvio de objeto, acompanho as seguintes ponderações da unidade técnica:
	"o Contrato de Repasse em comento foi firmado com o Ministério da Agricultura, sendo o galpão previamente destinado ao uso de associações de produtores rurais. A ocupação do local por uma empresa privada têxtil (fábrica de roupas) não se correlaciona sequer com os objetivos do Ministério repassador dos recursos, não se coadunando com a política pública pautada pelo contrato de repasse, o que impede sua caracterização como mero desvio de objeto. O plano de trabalho estabeleceu que o barracão deveria abrigar um centro comunitário formado por quatorze associações de produtores agrícolas."  (grifou-se) 
19.	Ou seja, está devidamente caracterizado o desvio de finalidade na aplicação dos recursos em questão. Assim, cabe à municipalidade a devolução dos recursos recebidos e aplicados indevidamente em seu benefício, de modo a ser afastado o seu enriquecimento sem causa (art. 884 do Código Civil) .
20.	Acompanho o Ministério Público em relação à desnecessidade de aplicação de sanção à municipalidade. Primeiro porque a jurisprudência desta Corte é no sentido de que milita em favor das pessoas jurídicas de direito público a presunção de boa-fé (v.g. Acórdão 6.361-1ª Câmara) . Segundo porque aplicar multa ao ente federado resultaria punir a própria coletividade, não sendo, pois, medida razoável.
21.	Quanto ao ex-gestor, considerando que não foi apresentada qualquer justificativa para a aplicação dos recursos em questão com desvio de finalidade, deve ter suas contas julgadas irregulares e sofrer a aplicação da multa prevista no art. 58, inciso I, da Lei 8.443/1992, no valor de R$ 50.000,00.
22.	Em relação a eventuais processos judiciais em curso que abranjam os fatos tratados nesta tomada de contas especial, observo que ainda não transitaram em julgado e que esta Corte não está a eles submetida em razão do princípio da independência entre as instâncias.
V
Diante do exposto, acompanho a manifestação do Ministério Público junto ao TCU, os quais incorporo como razões de decidir, e voto por que o Tribunal adote o acórdão que ora submeto à deliberação deste Colegiado.
TCU, Sala das Sessões, em 14 de setembro de 2021.
BENJAMIN ZYMLER 
Relator